【裁判字號】    89,台上,363
【裁判日期】    890120
【裁判案由】    殺人
【裁判全文】
最高法院刑事判決                                八十九年度台上字第三六三號
    上  訴  人  甲○○
右上訴人因殺人案件，不服台灣高等法院台南分院中華民國八十八年十一月二日第二
審更審判決（八十八年度上重更(二)字第二九五號，起訴案號：台灣台南地方法院檢察
署八十七年度偵字第七二○六號），提起上訴，本院判決如左：
    主  文
上訴駁回。
    理  由
本件原判決認定上訴人甲○○與被害人梁萬春係同村舊識，二人於民國八十六年十月
間，在友人梁榮裕住處發生衝突，嗣後梁萬春即四處宣稱欲找上訴人算帳，並於八十
七年一月二十三日持槍至台南縣安定鄉蘇厝村三○九號莊仁哲住處尋找上訴人，上訴
人趁隙逃脫，二人結怨愈深。同年六月十四日十九時三十分許，上訴人騎乘機車途經
台南縣安定鄉蘇厝村三四七之一號附近巧遇梁萬春，梁萬春喊住上訴人，上訴人將機
車折回停好後趨前向梁萬春道歉，惟為梁萬春所拒，其右手並往腰際移動，因之前梁
萬春曾持槍欲殺上訴人，上訴人恐梁萬春攜有槍械，遂自機車前置物籃內取出其所有
平日工作所用之折疊刀一把（未扣案），並拔腿逃跑。梁萬春則在後追逐，嗣上訴人
跑進草叢中不慎跌倒，尾隨之梁萬春亦跟著跌倒，上訴人遂基於殺人之意思持刀猛刺
梁萬春之頭部、頸部、腋下及背部等部位（計五處刺傷、二處劃傷、一處割傷、一處
挫傷），其中頸部之刀傷由右上方直入左下方創道經胸腔。梁萬春嗣後經路人發現，
於當日二十一時許送醫前，已因右頸部刺傷合併失血性休克不治死亡。上訴人則趁隙
逃逸，並將刀子丟棄於烏橋旁之垃圾車中後，至不知情之友人楊富隆住處換洗衣物後
，而於八十七年六月十九日十八時四十分許，在台南縣新營市○○路三十七之一號前
為警拘捕到案等情，係以訊據上訴人，坦承有於前揭時地行兇殺死被害人梁萬春之事
實，梁萬春被殺，致頭、頸、腋下及背部分受五處刺傷、二處劃傷、一處割傷、一處
挫傷，其中頸部之刀刺傷深約八公分，由右上方直入左下方，創道經胸腔，因右頸部
刀刺傷合併失血性休克死亡，並經檢察官督同法醫師相驗屬實，製有驗斷書、相驗屍
體證明書及勘驗筆錄附卷可稽。而兇案現場及草地上葉片之血跡，經內政部警政署刑
事警察局鑑驗結果，與被害人血跡之ＤＮＡ相符，確為被害人所留，亦有該局八十七
年七月二日、同年八月十一日刑醫字第四四七二○、四七六四○號鑑驗書在卷可憑。
上訴人於案發後，騎乘機車至友人楊富隆住處，當時其身上沾有血跡，左手掌虎口處
並曾受傷，復據證人楊富隆、楊薛秋金證述甚詳，上訴人亦供承其左手掌虎口之傷係
於刺殺過程中，遭被害人奪刀反抗所致。此外，復有刑案現場照片二十五幀、上訴人
至現場模擬作案之照片三十二幀，及現場平面圖一紙附卷可供佐證。上訴人雖否認有
殺人犯意，辯稱：因前曾被梁萬春以槍威脅，對梁萬春甚為畏懼，案發當日偶遇梁萬
春，本欲向其道歉，因梁萬春右手往腰際移動，伊以為其要拿槍，遂拔腿逃跑，梁萬
春則自後追逐，於追上後雙方發生扭打，伊於慌亂中持刀亂揮，致誤傷梁萬春，並無
殺人故意，係正當防云云。惟查上訴人與被害人梁萬春曾因故生怨，梁萬春並曾持
槍找上訴人尋仇，上訴人亦曾持刀挾持被害人，業據證人莊仁哲、梁榮裕、郭志明、
蘇裕發分別證述在卷，上訴人對此亦不否認，足見二人早有過節，而依卷附驗斷書，
被害人所受刀傷多達八處（另一處為左前手背挫傷），其中右頸肩部及左腋下之傷口
均長三公分、深約八公分，右頸肩部之傷且係由右上方直入左下方，創道經胸腔，頭
頂部傷口亦達二‧五×二公分，足徵上訴人下手甚重，當非「慌亂中持刀亂揮」所能
肇致。按頭頂部、頸部均為人體要害，以利器猛力攻擊，足致人於死，為眾所週知之
事實，依驗斷書記載，上訴人攻擊部位大都為被害人之頭頂部、頸部要害處，其頸部
刺傷更深達八公分，足證上訴人當時用力甚猛、殺意甚堅，所為無殺人故意之辯，要
無可取。亦無證據證明二人跌倒於草叢後，梁萬春先有加害行為，上訴人始基於防
而持刀殺人，所稱係出於正當防云云，亦屬無據，事證明確，犯行洵堪認定，為其
所憑之證據及認定之理由。而以據上訴人於警訊時供稱：案發當日伊遇見梁萬春，即
趨前道歉，梁不接受，並將右手往腰際移動，因之前梁萬春曾持槍欲射殺伊，伊恐梁
有槍械，以為要掏槍，遂自機車前置物籃內取出平日工作所用之折疊刀，並拔腿逃
跑，梁萬春則在後追逐，嗣伊跑進草叢中不慎跌倒，尾隨之梁萬春亦跟著跌倒，伊遂
右手持刀猛刺梁萬春。於第一審供稱：「第一現場在現場圖標號３處，我摔了一跤後
，與梁萬春發生扭打，並往道路方向，從標號３往標號９逃」、「我倒下，梁萬春追
來也跌倒，雙方發生扭打，我起身逃跑又跌倒在標號５號」等語。再據其於高雄市政
府警察局刑事警察大隊實施測謊鑑驗時，對所詢「有關本案是否你拿刀追殺梁萬春﹖
」、「有關本案你有沒有拿刀追殺梁萬春﹖」，答稱：「不是」、「沒有」，當時之
心理反應，經測試分析比對圖形後，亦認無不實反應，有該大隊八十七年六月二十九
日高市警刑大鑑自第四四九一號函檢附鑑驗通知書一份附卷足稽，參以刑案現場圖標
示被害人梁萬春先後在標號３至９倒臥處之間，約十五公尺範圍，雖留有血跡或血堆
共達七處之多，然標號９係被害人最後倒臥處，最靠近道路邊，而由標號８至３則依
序離道路邊愈遠，衡情若上訴人係由道路邊一路追殺被害人至草叢，則被害人最後倒
臥處應在標號３處。上訴人上開供詞之細節與兇案現場留下之跡證較符合，堪予採取
。足見上訴人並非於與被害人相遇自始持刀追殺被害人，而係被害人追逐上訴人至標
號３處，雙方發生扭打，上訴人始持刀猛刺被害人後再往道路逃跑，被害人受傷後亦
往標號９方向踉蹌，終因不支倒地，以致造成標號３至標號９等多處血跡等情，應堪
認定。按案發當日，上訴人尚至新市鄉工地工作，至當晚始返回住處，案發後又未悄
然逃往他鄉，反前往友人楊富隆住處換衣洗澡，已據楊富隆、黃忠義證實。而其係以
雜工為業，平日工作須使用小刀，工人又常自備小刀工具，亦據黃忠義結證屬實，上
訴人供承其行兇之刀械，係其平日工作使用之折疊刀，尚符實情。綜上參證，堪認本
件之發生，確屬突發狀況，並非上訴人預謀行兇而事先準備折疊刀甚明。另依現場圖
所示，被害人與上訴人相遇處至標號３處，尚有一段距離，二人於追逐中，被害人又
迄未開槍射擊，兼以雙方扭打時，在面對面之情況下，上訴人當知當時被害人並未
有槍械，乃上訴人仍持刀猛刺被害人達八刀，刀刀均中要害，其於事後推諉稱係誤傷
云云，顯難採信，於理由內詳加說明及指駁。核上訴人所為，係犯刑法第二百七十一
條第一項之殺人罪，乃撤銷第一審之不當判決，適用刑法第二百七十一條第一項、第
三十七條第一項，審酌上訴人之一切情狀，酌情仍量處無期徒刑，並依法宣告褫奪公
權終身，經核於法尚無不合。按：(一)案發前上訴人如何與被害人因電話事件而生怨隙
，被害人是否曾持槍找上訴人尋仇，及上訴人是否亦曾持刀挾持被害人，亦即二人於
本件案發前如何交惡，係屬本件案發之遠因，屬犯罪動機之範疇，並非本件犯罪構成
要件之要素，無庸為證據之證明，自亦無就其細節一一於事實欄內詳為記載之必要。
尤原判決既認本件係二人於路途中偶遇致生之「突發狀況」，則上訴人前此是否曾「
持刀挾持被害人」，更與本件待證事實無關，原判決理由欄就此雖曾加論述，要之亦
僅在說明上訴人涉案之原因，為處刑審酌之根據之一，雖未於事實欄一併加以記載，
亦不違法。(二)彼此互毆，因無從分別何方為不法侵害，自均不得主張正當防。上訴
人既稱其與被害人梁萬春均跌倒後，二人曾相互拉扯等語（第一審卷第二十六頁、第
一一九頁），則當時二人既有拉扯毆打之互毆行為，即均不得主張正當防。況上訴
人又稱：「……我逃跑，他從後面追我，我先跌倒，他速度比我快也跌倒，我轉身將
他壓住，……」（一審卷第二十六頁）；於原審問：「梁萬春跌倒衝到你面前，你撲
向他是否馬上拿刀猛刺他四、五刀﹖」時，又答稱：「是的，撲下去我就猛刺，第一
刀是在頸部」等語（原審更(二)卷第三十五頁反面），則其既於梁萬春跌倒後，先行撲
上將其壓住，並揮刀刺殺，而先有攻擊行為，又奚得於事後主張正當防。(三)頭、頸
、腋下及背部等處，均為人體要害，上訴人持長約二十公分之折疊刀（偵查卷第二十
頁、第二十二頁）刺殺被害人頭、頸、腋下及背部等處，尤被害人右頸肩部及左腋部
之刺傷，竟均深達八公分，右肩部之傷，且由右上方直入左下方，創道經胸腔，足徵
上訴人刺殺被害人當時用力甚猛，依前述，其第一刀又即刺殺被害人頸部，原審乃據
此認定上訴人當時具有殺人犯意，並非「揮刀亂砍」中之誤傷，與經驗法則亦無相悖
，初不因其刺傷部位係分散於頭、背等部，抑集中於一處而異。(四)上訴人既以殺人犯
意，持刀刺殺被害人八刀致死，則其之各個刺殺階段，自均為其殺人行為之一部，無
就其「跌倒、扭打，……」等細節，一一各別析論之必要。(五)本件並無任何槍械扣案
可供查核，而案發當時，上訴人如何已知被害人並未有槍械，原判決亦已詳加說明
。況被害人當時如確有槍械，於其遭受生命危害當時，即無不取出反擊之理。原判
決認事、用法，均尚無違誤。上訴意旨仍執陳詞，指其並無殺人故意，並對原審採證
認事之職權行使，漫加指摘，自難認為有理由，應予駁回。
據上論結，應依刑事訴訟法第三百九十六條第一項，判決如主文。
中      華      民      國    八十九    年      一      月     二十     日
                              最高法院刑事第二庭
                                  審判長法官  莊  來  成
                                        法官  呂  潮  澤
                                        法官  謝  俊  雄
                                        法官  白  文  漳
                                        法官  蘇  振  堂
      右正本證明與原本無異
                                              書  記  官
中      華      民      國    八十九    年      一      月    二十五    日


司法院資訊處製作；財團法人民間司法改革基金會備份。
